【裁判字號】    94,訴,1177
【裁判日期】    950117
【裁判案由】    地上權調整地租
【裁判全文】
臺灣板橋地方法院民事判決              94年度訴字第1177號
原      告  寅○○
訴訟代理人  李建民律師
複代理人    辛○○
被      告  辰○○○
            己○○
            子○○○
                        樓
            戌○○
            丙○○
                        樓
            巳○○
                        樓
            申○○
                        樓
            午○○
            丑○○
                        樓
            天○○
                        2樓
            未○○
                        樓
            壬○○○
            丁○○○
            卯○○○
            甲○○
                        內湖區戶政事務所）
            戊○○
            地○○
            癸○○
            酉○○
            乙○○
前列十八人共同
兼訴訟代理  己○○
人
前列十九人共同
訴訟代理人  亥○○
被      告  庚○○
上列當事人間請求地上權調整地租事件，經本院於民國94年12月
27日言詞辯論，判決如下：
    主  文
被告辰○○○、己○○、子○○○、戌○○、丙○○、巳○○、
申○○、午○○、丑○○、天○○、未○○、壬○○○、丁○○○、卯○○○、甲○○、戊○○、地○○就原告所有台北縣三重
市○○○段第849 地號建地面積423.14平方公尺登記地上權如附
表一所示權利範圍之地租，付租期為每年6 月30日，12月31日各
一次，自民國94年6 月1 日起調整為每年申報地價百分之六。
被告辰○○○、癸○○、酉○○、乙○○、己○○、子○○○、
甲○○、庚○○就原告所有台北縣三重市○○○段第850 地號建
地面積114.31平方公尺登記地上權如附表二所示權利範圍之地租
，付租期為每年6 月30日，12月31日各一次，自民國94年6 月1
日起調整為每年申報地價百分之六。
訴訟費用由被告負擔
        事實及理由
壹、程序上理由
一、本件被告辰○○○經合法通知，未於言詞辯論期日到場，核
    無民事訴訟法第386 條所列各款情形，爰依原告之聲請，由
    其一造辯論而為判決。
二、訴狀送達後，原告不得將原訴變更或追加他訴。但有擴張或
    減縮應受判決事項之聲明者。之情形者，不在此限，民事訴
    訟法第255 條第2 項第3 款定有明文。原告原起訴聲明請求
    「(一)被告辰○○○、己○○、子○○○、戌○○、丙○○、
    巳○○、申○○、午○○、丑○○、天○○、未○○、壬○○○、丁○○○、卯○○○、甲○○、戊○○、地○○就原
    告所有台北縣三重市○○○段第849 地號建地面積423.14平
    方公尺登記地上權如附表一所示權利範圍之地租，自民國94
    年6 月1 日起調整為每年申報地價10% 。(二)被告辰○○○、
    癸○○、酉○○、乙○○、己○○、子○○○、甲○○、庚○○就原告所有台北縣三重市○○○段第850 地號建地面積
    114.31平方公尺登記地上權如附表二所示權利範圍之地租，
    自民國94年6 月1 日起調整為每年申報地價10% 。」嗣於94
    年12月27日言詞辯論期日時更正聲明為「(一)被告辰○○○、
    己○○、子○○○、戌○○、丙○○、巳○○、申○○、午
    ○○、丑○○、天○○、未○○、壬○○○、丁○○○、卯
    ○○○、甲○○、戊○○、地○○就原告所有台北縣三重市
    ○○○段第849 地號建地面積423.14平方公尺登記地上權如
    附表一所示權利範圍之地租，付租期為每年6 月30日、12月
    31日各一次，自民國94年6 月1 日起調整為每年申報地價
    10% 。(二)被告辰○○○、癸○○、酉○○、乙○○、己○○
    、子○○○、甲○○、庚○○就原告所有台北縣三重市○○○段第850 地號建地面積114.31平方公尺登記地上權如附表
    二所示權利範圍之地租，付租期為每年6 月30日，12月31日
    ，自民國94年6 月1 日起調整為每年申報地價10% 。」，核
    無不合，應予准許。
貳、實體上理由
一、原告起訴主張：
（一）台北縣三重市○○○段第849 地號建地面積423.14平方公
      尺（重測前為三重埔段菜寮小段第50－9 地號）、同段第
      850 地號建地面積114.31平方公尺（重測前為三重埔段菜
      寮小段50－23地號）為原告所有，有新電子式土地謄本二
      份可稽。重測前50－23地號係於民國57年8 月15日由50－
      9 地號分筆而來，分筆前之50－9 地號於43年8 月19日設
      定有台灣新中央橡膠工業股份有限公司之地上權登記，存
      續期間「空白」為不定期，地租每年新台幣貳仟元。嗣讓
      渡被告辰○○○於52年5 月3 日登記。嗣分筆50─23地號
      ，57年11月21日為分割地上權轉載，存續期間載自43年6
      月22日起「至何日止空白」，地租每年新台幣貳仟元，有
      舊式土地謄本二份足考，上開二筆土地辰○○○之地上權
      ，於53 年12 月14日為法院查封，至85年5 月3 日始為塗
      銷查封登記（見舊式土地謄本50─9 地號他項權利部主登
      記次序5 、9 ，50─23地號他項權利部主登記次序2 、5
      ），辰○○○再分別讓與地上權持分予其餘被告，其各自
      權利範圍如新式土地謄本所載。特依序製作849 地號為附
      表一、850 地號為附表二，足見系爭地上權登記記載「不
      定期、地租每年新台幣貳仟元」為二造間權利、義務關係
      ，辰○○○外其餘被告所以受讓持分之地上權經登記，係
      因個自有房屋於系爭土地上，其受讓地上權權利範圍之權
      利價值，如附表一、二所示
（二）地上權地租之調整民法未有明文規定，司法院著有民國22
      年10月21日第986 號解釋「按地上權之地租與租賃契約之
      租金，固屬不同。然就其因使用土地而支付金錢為對價之
      點言之，則二者實相類似。故關於民法第442 條之規定，
      於地上權地租之增加，亦應類推適用」，原告自得請求被
      告等調高地租。系爭二筆土地共計537.45平方公尺（按為
      423.14㎡＋114.31㎡＝537.45㎡），民國43年間設定地上
      權登記，地租每年新台幣（下同）貳仟元，以當年物價高
      低不知，但歷民國53年政府公告地價起迄今已越44年，物
      價之調高可能千倍，不定期地上權之地租，應不得仍依民
      國43年按年2,000 元計算，自應調高地租。系爭849 地號
      建地建地423.14平方公尺、850 地號建地11 4.31 平方公
      尺，民國55年9 月之公告地價為每平公尺182 元，93年1
      月申報地價每平公尺為14,400元，以之換算，故93年公告
      地價應為每平方公尺18,000元，32年來公告地價已調高近
      百倍，民國55年再往前溯至民國43年又有12年，地價之調
      高當在百倍以上很多。系爭土地在三重市市區內，被告住
      家使用多年，有相當之使用價值，除辰○○○曾按年地租
      2,000 元提存外，其餘被告從未給付地租，實有土地法第
      105 條、97條調高地租為申報地價總額年息10% 必要。按
      系爭土地93年1 月之申報地價均為每平方公尺14,400元。
      849 地號423.14平方公尺，相乘為6,093,216 元，年息
      10% 為609,321 。850 地號114.31平方公尺，相乘為
      1,646,064 元，年息10% 為164,606 元，由被告按地上權
      權利範圍各自比例之地租併於附表三、四記載，與辰○○○讓與其他被告之權利價值相較至為低微，應足供作為核
      定每年地租按申報地價10% 為標準之參考。
（二）又公告地價及申報地價政府屢有調整，起訴請求若按現時
      申報地價之金錢計算，來日將有因調整再訴訟之煩雜，為
      得久續及免訟累，敬請准許按申報地價之百分比即年息
      10% 按年調整地租，又舊地籍謄本所載，每年付租期為每
      年6 、12月，故更正聲明如後開所示。
（三）被告94.8.23 答辯辯稱所謂於55年向李姚輝購買系爭房屋
      云云，但未提出相關買賣契約，舉證以實，原告堅決否認
      。又系爭二筆土地係經原告以拍賣為登記原因取得所有權
      ，被告任意指摘所謂原告勾結李姚輝云云，完全不實。
（四）聲明：
１、被告辰○○○、己○○、子○○○、戌○○、丙○○、巳○○、申○○、午○○、丑○○、天○○、未○○、壬○○○
    、丁○○○、卯○○○、甲○○、戊○○、地○○就原告所
    有台北縣三重市○○○段第849 地號建地面積423.14平方公
    尺登記地上權如附表一所示權利範圍之地租，付租期為每年
    6 月30日、12月31日各一次，自民國94年6 月1 日起調整為
    每年申報地價10% 。
２、被告辰○○○、癸○○、酉○○、乙○○、己○○、子○○○、甲○○、庚○○就原告所有台北縣三重市○○○段第
    850 地號建地面積114.31平方公尺登記地上權如附表二所示
    權利範圍之地租，付租期為每年6 月30日，12月31日，自民
    國94年6 月1 日起調整為每年申報地價10% 。
二、被告（辰○○○、庚○○以外之被告）抗辯：系爭地上權存
    續期間及年租均明載於土地謄本上，原告於94年間拍賣取得
    土地時即應已表示接受土地登記謄本所載之條件，原告於94
    年間取得土地，竟請求調整地租土地登記簿所載之352 倍是
    不合理的，被告等居住的房屋為原告之前手李姚輝先生所建
    ，被告與李姚輝間訂有房屋及土地產權買賣合約書，約定系
    爭土地之產權及債務糾紛時李姚輝要負責處理，李姚輝將系
    爭土地賣給我們卻又將土地設定抵押5000萬元予原告，足見
    ，李姚輝與原告間抵押權設定是虛偽偽造的，且李姚輝另犯
    詐欺罪尚未確定，目前在台灣板橋地方法院檢察署偵查中（
    94年度他字第2761號案件審理中），請求本件訴訟於詐欺案
    偵結前停止訴訟，並聲明駁回原告之訴。
三、被告庚○○抗辯：地籍謄本所載之地租，應為永久存續，原
    告請求調整地租是不合理的，並聲明駁回原告之訴。
四、兩造不爭執之事實（見94年12月27日筆錄）
（一）原告於94年5月4日經由拍定取得系爭土地。
（二）被告均為系爭土地地上權人。
（三）於民國43年8 月19日日地租約定年租2000元（即如舊式土
      地登記簿所載，見調解卷第26頁）。
五、本件爭點及本院判斷（見94年12月27日筆錄）兩造協議爭點
    如下：原告是否有理由請求調整地租？
（一）被告抗辯其與原告之前手李姚輝間就系爭土地及其上建物
      訂有買賣契約，李姚輝竟虛偽設定抵押權5000萬元於原告
      ，被告已提出告訴，應待刑事案件終結後再審理本件訴訟
      云云，然查，被告與原告之前手李姚輝間就系爭土地訂有
      買賣契約，固提出被告黃建二與李姚輝間之買賣契約為據
      ，然查，李姚輝固就系爭土地負有有買賣瑕疵擔保責任，
      然此係應另一被告與李姚輝間民事損害賠償責任之問題，
      核與本件地上權調整地租之訴無涉，且被告並未就原告與
      前手李姚輝係虛偽設定抵押權之事實負舉證責任，被告此
      部份之抗辯，自非可採。
（二）按租賃物為不動產者，因其價值之昇降，當事人得聲請法
      院增減其租金。但其租賃定有期限者，不在此限。民法第
      442 條定有明文。又地上權之地租與租賃契約之租金，固
      屬不同，然就其「因使用土地而支付金錢為對價」之點言
      之，則二者實相類似，故關於民法第442 條之規定，於地
      上權地租之增加，亦應類推適用，司法院著有22年院字第
      986 號解釋可資參照。再者，房屋或土地出租人，依民法
      第442 條提起請求增加租金之訴，如起訴前之租金並未按
      原約定租額付清，則法院准許增加之判決，得自出租人調
      整租金之意思表示時起算（最高法院48年台上字第521 號
      判例參照）。原告主張本件地上權於43年8 月19日設定，
      未定存續期間，地租每年2,000 元，系爭土地55年9 月之
      公告地價為每平方公尺182 元，93年1 月之公告地價為每
      平方公尺14,400元，32年來公告地價已調高近百倍，55年
      再往前溯至43年又有12年，地價之調高當在百倍以上等情
      ，有原告提出之土地登記簿謄本可證，堪信屬實，故原告
      於94年6 月1 日提起本件訴訟，主張類推適用上開民法第
      442 條規定，請求調整自94年6 月1 日起之地租，於法並
      無不合。
（三）第按城市地方房屋之租金以不超過土地及其建築物申報總
      價額年息百分之十為限，土地法第97條第1 項定有明文。
      此項規定依同法第105 條規定，於租用基地建築房屋準用
      之。故租用基地建築房屋之地租，亦以不超過土地申報總
      價額年息百分之十為限。又所謂土地申報總價額，依土地
      法施行法第25條規定，土地價額依法定地價，所謂法定地
      價，依土地法第148 條規定，係土地所有權人依該法規定
      所申報之地價。查系爭土地坐落台北縣三重市○○○路78
      巷1 弄內，該弄僅可通行機車及行人，汽車無法進入，土
      地上坐落78巷1 弄1 號至9 號9 棟四層樓公寓，屋齡約40
      年，均供住宅使用，不具商業機能，附近環境鄰近台北橋
      、捷運台北橋站、光興國小及中央北路市場，步行約5 至
      8 分鐘可達，生活機能尚佳等情，業經87年度訴字第1487
      號案件時勘驗現場，製有勘驗筆錄可憑，並經本院調卷查
      核屬實。本院審酌系爭土地繁榮情形及被告使用系爭土地
      之經濟價值等情狀，認為原告請求調整系爭土地之地租按
      土地申報總價額年息10% 計算，尚屬過高，應調整為按申
      報總價額年息6%計算，始為適當；原告請求調整地租逾此
      範圍之部分，不應准許。從而，原告請求被告按地上權權
      利範圍（如附表一、二所示）給付地租，為有理由，應予
      准許；逾該金額之請求，則為無理由，應予駁回。
五、結論：原告之訴為一部有理由，一部無理由，依民事訴訟法
    第385 條第1 項前段、第85條第2 項，判決如主文。
中    華    民    國    95    年    1     月    17    日
                      民事第三庭法  官  徐玉玲
以上正本係照原本作成
如對本判決上訴，須於判決送達後20日內向本院提出上訴狀
中    華    民    國    95    年    1     月    17    日
                                書記官  朱家惠


司法院資訊處製作；財團法人民間司法改革基金會備份。
